【裁判字號】    90,簡上,46
【裁判日期】    900904
【裁判案由】    給付票款
【裁判全文】
臺灣台南地方法院民事判決  九十年度簡上字第四六號
    上  訴  人  甲○○
    被上訴人    乙○○
右當事人間請求給付票款事件，上訴人對於本院台南簡易庭中華民國八十九年十二月
十一日所為第一審簡易判決（八十九年度南簡字第一０八八號）提起上訴，本院判決
如左
    主    文
上訴駁回。
第二審訴訟費用由上訴人負擔。
    事    實
甲、上訴人方面：
一、聲明：求為判決：
（一）原判決廢棄。
（二）被上訴人在第一審之訴駁回。
（三）第一、二審訴費用由被上訴人負擔。
（四）如受不利益之判決，請准供擔保免為假執行。
二、陳述：除與原判決記載者相同，予以引用外，另補稱略以：
（一）系爭第0000000號支票（面額新台幣一百萬元）部分：系爭支票係上訴
      人自民國（下同）八十七年間起向被上訴人簽賭六合彩，經雙方會算後所交付
      作為憑證之用，當時並未填載發票日，上訴人否認已授權被上訴人或第三人填
      載發票日完成發票行為。被上訴人於原審法院否認交付系爭支票之原因行為係
      預付六合彩賭金，主張係借貸關係，並陳述已將借款匯入第三人陳郁心帳，戶
      惟此為上訴人所否認，是被上訴人自應就借貸及陳郁心已轉交借款之事實負舉
      證責任。原審法院既認系爭支票金額為賭債，屬自然債務，上訴人拒絕清償。
（二）系爭第0000000號支票（面額新台幣五十萬元）部分：證人吳丁恩於原
      審法院所證不實，且縱認上訴人尚未清償，惟實際取得借款僅新台幣（下同）
      四十九萬元，逾此範圍被上訴人自不得請求。
（三）證人陳洪麗莉固於  鈞院審理時證稱：「一、二年前上訴人說他要開店請我幫
      他調錢，我就向被上訴人乙○○調給上訴人，被上訴人把錢匯入陳郁心帳戶後
      ，我再領現金出來給上訴人，上訴人會開票給我，我再將票交給被上訴人乙○
      ○。」「上訴人會一百萬的票給我叫我幫他調一百萬元，我自己也要調一百萬
      元，所以總共向被上訴人調二百萬元，她把利息扣起來再把錢交給我。」「大
      約八十七年八月十日，正確日期已不記得，以黃建發的名義匯，有扣掉四萬多
      的利息錢。」各等語；惟被上訴人於原審法院業已供稱「．．借款一百萬元，
      我是陸續匯入，約自八十七年一月間開始匯款」，乃證人竟證稱該一百萬元係
      於八十七年八月十日乙次匯入，所證自非實在。
（四）縱認上訴人應負票款責任（按如證人證詞可信，則證人為上訴人履行輔助人）
      ，上訴人就借款數額既已分別預扣四萬二千九百元、一萬元，自應予以扣除。
三、證據：援用在第一審之立證方法。
乙、被上訴人方面：
一、聲明：求為判決如主文。
二、陳述：除與第一判決記載者相同者予以引用外，另補稱略以：
（一）被上訴人係由陳洪麗莉取得支票，而票據為無因證券，故上訴人不能行使票據
      法第十三條之抗辯權。
（二）陳洪麗莉於九十年七月二十五日到庭作證，問以：「陳郁心五信帳戶有被上訴
      人匯入的金錢是何因？」答：「那些錢有些是我作生意週轉的，向朋友借錢，
      有些是朋友欠錢我幫朋友調的，也有幫上訴人調過。」問：「幫上訴人調錢的
      情形？」答：「一、二年前上訴人說他要開店請我幫他調錢，我就向被上訴人
      乙○○調給上訴人，被上訴人把錢匯入陳郁心之後，我再領現金出來給上訴人
      ，上訴人會開票給我，我再將支票交給被上訴人乙○○。」問：「是否記得調
      多少錢？」答：「上訴人匯一百萬的票給我叫我幫他調一百萬元，我自己也要
      調一百萬，所以總共向被上訴人調二百萬，她把利息扣起來再把錢交給我。」
      問：「支票是否由你交給被上訴人？」答：「是我交給被上訴人乙○○的，由
      上訴人甲○○交給我調錢的。」證人陳洪麗莉之丈夫為上訴人之表兄弟，不可
      能誣陷上訴人，其證言應屬可信。
三、證據：除援用在第一審之立證方法外，另請求調取陳郁心之台南市第五信用合作
    社帳戶，並傳訊證人陳洪麗莉。
丙、本院依被上訴人之聲請，向台南市第五信用合作社調取陳郁心之存款帳戶對帳明
    細。
    理    由
一、本件被上訴人起訴主張：被上訴人執有上訴人簽發，付款人分別為萬泰商業銀行
    永康分行、玉山商業銀行台南分行、票號五六一、0000000、面額各為五
    十萬元、一百萬元、發票日八十八年五月十六日、八十九年一月二十四之支票二
    紙（下稱系爭支票），詎嗣為付款之提示未獲付款，追索無效之事實，業據其提
    出系爭支票及退票理由單各二紙為證。上訴人則辯稱：該紙五十萬元面額之支票
    雖係上訴人前向被上訴人借款五十萬元，而簽發系爭五十萬元支票供作擔保，嗣
    上訴人委由訴外人吳丁恩清償五十萬元債務後，被上訴人竟未將系爭五十萬元支
    票返還上訴人。另關於該紙一百萬元面額之支票，上訴人原抗辯稱係上訴人自八
    十七年七月間起向被上訴人簽賭六合彩，為結帳方便上訴人均先簽發支票給被上
    訴人，惟未填載發票日，俟上訴人簽中賭金，被上訴人再以支票扣抵簽中賭金，
    故系爭一百萬元之支票未載發票日，票上發票日係被上訴人擅自填載應為無效，
    嗣在本院改稱對該面額一百萬元之支票，其不再以賭債為抗辯，惟稱被上訴人既
    主張係借款，被上訴人自應就兩造有借款及交付之事實負舉證責任，另該二紙支
    票縱係借款，惟借款之初，被上訴人已分別扣除四萬二千九百元及一萬元之利息
    ，被上訴人自不得為全額之請求等語置辯。
二、關於該紙面額五十萬元支票部分：
（一）按上訴人已承認該紙面額五十萬元之支票係其向被上訴人借款而交付，其雖辯
      稱該借款已委由訴外人吳丁恩清償五十萬元債務後，被上訴人竟未將系爭五十
      萬元支票返還上訴人云云，惟依證人吳丁恩在原審證稱：「我陪上訴人一同去
      向被上訴人借款，因我本人亦急需用錢，所以我們兩人都有借款。上訴人借款
      五十萬元，並簽發支票給被上訴人，還錢事情我不清楚。上訴人並未託我還錢
      給被上訴人。」等語，故上訴人所辯委由訴外人吳丁恩清償五十萬元債務後，
      被上訴人未將系爭五十萬元支票返還上訴人乙節，委難採信。
（二）又一般民間借款者，多有採預扣利息之方式為之，即貸與人預定借款之還款日
      期，將借款日起至還款日止間之利息先予扣除後，再將餘款交付借款人，此先
      扣除之金額係借款人應交付之利息，此利息與貸與人實際交付之金額總計為借
      款總額。本件縱如上訴人所陳，該紙五十萬元之支票被上訴人實際僅交付四十
      九萬元，而預扣利息一萬元等情為真，此一萬元之利息原即屬上訴人自借款日
      起至支票所載發票日止應付予被上訴人之利息，則其借款總額亦為五十萬元，
      上訴人辯稱應扣除該一萬元之利息，被上訴人僅得請求四十九萬元云云，自不
      足採。
三、關於該面額一百萬元支票部分：
（一）上訴人在原審及本院調查初期，雖均主張該紙支票係其為結帳方便，上訴人先
      簽發未填載發票日支票給被上訴人，俟上訴人簽中賭金，被上訴人再以支票扣
      扣抵簽中賭金，故上訴人顯有將原先填載發票日決定之意思，責由被上訴人或
      第三人輾轉充作填寫發票日之機關，以完成系爭一百萬元支票之發票之行為，
      苟上訴人未有此同意，則被上訴人豈會收受系爭支票？另本件被上訴人亦無法
      舉證證明上訴人為六合彩之組頭之事實。嗣在本院調查程序後期，不再為賭金
      支付之抗辯，是此部分抗辯已無庸再為審究。
（二）查系爭面額一百萬元之支票係上訴人有調錢之必要，乃簽發該支票交予證人陳
      洪麗莉向被上訴人調錢，並將該紙支票交付予被上訴人，被上訴人則其夫黃建
      發名義，將金額匯入陳洪麗莉之女陳郁心在台南市第五信用合作社立人分社所
      開立之帳戶中，再由陳洪麗莉提領後，交付予上訴人之事實，業據證人陳洪麗
      莉在本院證述明確，且有陳郁心帳戶出入明細表在卷足憑，堪認真實；該紙支
      票雖係上訴人交付予陳洪麗莉後，再由陳洪麗莉轉交予被上訴人之手，惟陳洪
      麗莉係受上訴人之委託而代向被上訴人借貸，並將該紙支票交付予被上訴人，
      則證人陳洪麗莉在本件借款及支票交付之過程中，僅為上訴人之履行輔助人，
      關於借款及支票債權之權利、義務，兩造為直接當事人關係，被上訴人認其前
      手為陳洪麗莉，上訴人為發票人，不得對被上訴人主張原因關係抗辯云云，尚
      不足採。
（三）依上所述，本件上訴人透過陳洪麗莉向被上訴人借款而交付系爭面額一百萬元
      之支票，而被上訴人亦已將應付之金額匯予陳洪麗莉之女陳郁心帳戶後，由陳
      洪麗莉提領而交付予上訴人之事實已足確認，則被上訴人向上訴人請求給付票
      款，自無不合；至於上訴人雖另抗辯被上訴人已預扣四萬二千九百元，並主張
      被上訴人就此預扣部分不得請求云云，惟如前所述，該四萬二千九百元之利息
      原即屬上訴人自借款日起至支票所載發票日止應付予被上訴人之利息，則該紙
      面額一百萬元支票之借款總額亦為一百萬元，上訴人辯稱應扣除該四萬二千九
      百元之利息，被上訴人僅得請求九十五萬七千一百元云云，亦不足採。
四、綜右所述，被上訴人依票款給付請求權，請求上訴人給付系爭五紙支票之金額共
    計一百五十萬元，及自支付命令送達之翌日（民國八十九年六月二十八日）起至
    清償日止，按年利六釐計算之利息，自屬有據，原審因而為被上訴人勝訴之判決
    ，並因本件係本於命清償票據上債務之判決，依職權為假執行之宣告，於法並無
    不合。上訴意旨指摘原判決不當，求予廢棄改判，為無理由，應予駁回。至上訴
    人另為免為假執行之聲請，惟原審判決已依上訴人（即原審被告）之聲請宣告免
    為假執行，是本判決自無再行宣告之必要，併此敘明。
五、據上論斷，本件上訴為無理由，依民事訴訟法第四百三十六條之一第三項、第四
    百四十九條第一項、第七十八條，判決如主文。
中      華      民      國    九十      年      九      月      四      日
                              臺灣台南地方法院民事第二庭
                                  審判長  法  官  蔡  美  美
                                          法  官  洪  碧  雀
                                          法  官  王  國  忠
右為正本係照原本作成。
本件不得上訴。
中      華      民      國    九十      年      九      月      四      日
~B法院書記官  翁  心  欣


司法院資訊處製作；財團法人民間司法改革基金會備份。
